【裁判字號】    98,易,411
【裁判日期】    990414
【裁判案由】    強制罪
【裁判全文】
臺灣屏東地方法院刑事判決               98年度易字第411號
公  訴  人  臺灣屏東地方法院檢察署檢察官
被      告  戊○○
            己○○
共      同
選任辯護人  鍾夢賢律師
上列被告因妨害自由案件，經檢察官提起公訴（97年度偵字第55
36號）本院判決如下：
    主  文
戊○○共同犯強制罪，處有期徒刑壹年拾月。
己○○共同犯強制罪，處有期徒刑壹年陸月。
    事  實
一、戊○○與己○○因與庚○○之母丁○○所經營之見晟食品股
    份有限公司（下稱見晟公司）有債務糾紛，於民國97年7 月
    10日上午9 時30分許，由戊○○以電話聯繫前曾擔任見晟公
    司監察人之庚○○，要求其前往戊○○、己○○開設位於屏
    東縣崁頂鄉○○路870 號之工廠內商談債務清償事宜。庚○○遂於同日上午11時許到達上開地點之辦公室內，與戊○○
    與己○○2 人商談後，因戊○○、己○○2 人要求庚○○須
    另以自己之名義與伊2 人共同簽立魚翅買賣合作契約書，並
    簽立新臺幣1100萬元本票，以擔保見晟公司對伊2 人之負債
    ，惟庚○○簽立本票之要求堅持拒絕，並欲起身離去。詎戊○○與己○○2 人竟共同基於妨害庚○○行使權利與使其行
    無義務之事之犯意聯絡，(一)在上開地點，以強行拉扯等強暴
    方式，妨害庚○○自由離去之權利並致其受有上唇挫傷之傷
    害，(二)其間庚○○欲以其所有之0000000000號行動電話（手
    機廠牌：NOKIA 牌、型號：N73 、序號：000000000000000
    號）對外聯繫，戊○○更接續承前開犯意，以徒手搶奪之強
    暴方式，搶下庚○○所有之上開手機（無不法所有意圖），
    妨害庚○○使用上開手機撥打電話之權利，並要求其依上開
    要求簽立魚翅買賣合作契約書及本票後始得離去。庚○○因
    遭其2 人以上開方式對待而心生畏懼，便順應其2 人之要求
    ，先簽立前揭契約後，再對戊○○、己○○2 人虛以委蛇稱
    願簽立本票以擔保見晟公司之債務，但須在共同友人乙○○
    面前始願為之，其等3 人遂搭乘由己○○所駕駛之ZY-5999
    號自小客車，與隨行之丙○○、阮新益共5 人一同驅車前往
    臺北找尋乙○○簽立本票。(三)於前往台北途中，戊○○更承
    前開犯意向庚○○恫稱：你不簽本票就對了，老子我要是放
    過你，我就隨便你。老子就把你捉來挖一個洞，老子就給你
    埋一埋等語，要求庚○○需依其等之要求隨行前往臺北為上
    開簽立本票之無義務之事。嗣於同日下午1 時許，庚○○於
    國道3 號關廟休息站之廁所內，以貼身攜帶之另一支行動電
    話向其母丁○○求救，經丁○○報警處理後，警方以電話與
    戊○○、己○○勸說，其2 人始於國道1 號三義交流道附近
    ，讓庚○○下車另乘交通工具返回高雄。嗣經警循線追查，
    始悉上情。
二、案經庚○○訴由高雄市政府警察局苓雅分局報請臺灣屏東地
    方法院檢察署檢察官偵查起訴。
    理  由
一、證據能力方面：
  (一)按被告以外之人於偵查中向檢察官所為陳述，除顯有不可信
    之情況者外，得為證據，刑事訴訟法第159 條之1 第2 項定
    有明文。偵查中對被告以外之人（包括證人、鑑定人、告訴
    人、被害人及共同被告等）所為之偵查筆錄，或被告以外之
    人向檢察官所提之書面陳述，性質上均屬傳聞證據。惟現階
    段刑事訴訟法規定檢察官代表國家偵查犯罪、實行公訴，依
    法其有訊問被告、證人及鑑定人之權，證人、鑑定人且須具
    結，而實務運作時，檢察官偵查中向被告以外之人所取得之
    陳述，原則上均能遵守法律規定，不致違法取供，其可信度
    極高，職是，被告以外之人前於偵查中已具結而為證述，除
    反對該項供述得具有證據能力之一方，已釋明「顯有不可信
    之情況」之理由外，不宜遽指該證人於偵查中之陳述不具證
    據能力。經查，證人庚○○、丁○○於偵查中向檢察官所為
    之陳述，均經證人依法具結，被告復均未抗辯該審判外陳述
    有何顯不可信之情況，亦於本院審理中行使詰問權，本院審
    酌其等陳述時之外在環境，並無何顯不可信之情況，揆諸上
    開說明，應認上開證人於偵查中向檢察官所為之陳述，均得
    為證據，具有證據能力。
  (二)按被告以外之人（包括證人、鑑定人、告訴人、被害人及共
    同被告等）於審判外之陳述雖不符前4 條之規定，而經當事
    人於審判程序同意作為證據，法院審酌該言詞陳述或書面陳
    述作成時之情況，認為適當者，亦得為證據，刑事訴訟法第
    159 條之5 第1 項定有明文。立法意旨在於傳聞證據未經
    當事人之反對詰問予以核實，原則上先予排除。惟若當事人
    已放棄反對詰問權，於審判程序中表明同意該等傳聞證據可
    作為證據；或於言詞辯論終結前未聲明異議，基於尊重當事
    人對傳聞證據之處分權，及證據資料愈豐富，愈有助於真實
    發見之理念，且強化言詞辯論主義，使訴訟程序得以順暢進
    行，上開傳聞證據亦均具有證據能力。經查：興長隆海味有
    限公司請款單1 紙、見晟公司開立之支票影本14紙、高雄醫
    學大學附設中和紀念醫院診斷證明書1 紙、傷勢採證照片4
    張、現場照片18張、魚翅買賣合約書12紙、車籍查詢基本資
    料詳細畫面（車號6019-WD 號、YU-6615 號、ZY-5999 號）
    各1 紙、高雄市政府警察局苓雅分局搜索扣押筆錄、扣押物
    品目錄表、贓物認領保管單1 紙、屏東縣政府東港分局崁頂
    派出所受理這類案件紀錄表影本1 紙、通聯調閱查詢單（電
    話號碼：00-0000000號、0000000000號、0000000000號、00
    00000000號）、法務部出入境資訊連結作業（身分證字號：
    Ｚ000000000號）、內政部入出國及移民署98年3 月16日移署
    資處寰字第0980040596號函及其附件等，均係被告以外之人
    於審判外之書面陳述；證人阮新益、丙○○於警詢中之證述
    ；及被害人庚○○於前開往臺北途中側錄之錄音光碟（業經
    本院製成譯文，見本院卷第126 頁至第138 頁背面；該派生
    證據並經當事人及辯護人均同意引為證據，參見本院卷第14
    1 頁）等上開證據均屬傳聞證據，惟被告及其辯護人均已知
    上述證據均為傳聞證據，然均未於言詞辯論終結前聲明異議
    ，本院審酌上開證據作成時，並無不當取供或非法取得之情
    形，認以之作為本案證據亦屬適當，故依法自有證據能力。
二、訊據被告戊○○、己○○固均坦認渠等與見晟公司間有債務
    關係，但被害人庚○○本人或其擔任負責人之伍振公司未對
    其2 人負有債務，且確於當日邀約庚○○前來渠等開設之工
    廠商討該筆債務之清償方式，並於商討後先簽立魚翅買賣合
    作契約後，再由己○○駕車搭載戊○○、庚○○及案外人丙○○、阮新益共同前往臺北找案外人乙○○等情，然均否認
    有何上開強制之犯行，並均辯稱：(1)被告係不小心拉扯被害
    人庚○○衣服致產生破裂，並非刻意不讓庚○○離去，且庚○○係自願留下與伊2 人商討償還見晟公司積欠伊2 人之債
    務；(2)並未搶走庚○○手機，可能係庚○○自己將手機遺落
    在伊2 人之辦公室內；(3)庚○○係自願與伊2 人合夥進行魚
    翅買賣，且亦在其同意下一同前往臺北乙○○處簽立本票，
    作為其與伊2 人合作之擔保，戊○○於車上對庚○○稱：你
    不簽本票就對了，老子我要是放過你，我就隨便你。老子就
    把你捉來挖一個洞，老子就給你埋一埋等語，並無恐嚇庚○○之意，係因當時一時氣憤所致等語。惟查：
  (一)上開犯罪事實業據被害人庚○○於偵訊及本院審理中均證述
    綦詳，且前後互核一致，並與證人丁○○於偵訊及本院審理
    時證述有關被告2 人與其擔任負責人之見晟公司間之債務處
    理過程、本案報案之經過等情，證人甲○○於本院審理時證
    述其自接獲丁○○報案至其以電話與被告戊○○通聯，乃至
    庚○○抵達派出所之經過，乙○○於本院審理時證述有關其
    於當日聽聞被告2 人告知將偕同庚○○前去伊處簽立本票等
    情，均大致相符，可見庚○○確係受迫而無法離開，並違背
    其意願而與被告2 人一同北上，並因屢遭被告2 人毆打及言
    詞恐嚇而生極大恐懼並致大小便失禁。此外尚有被害人庚○○於前開往臺北途中側錄之錄音光碟（譯文參見本院卷第12
    6 頁至第138 頁背面）附卷可稽，復有興長隆海味有限公司
    請款單1 紙、見晟公司開立之支票影本14紙、高雄醫學大學
    附設中和紀念醫院診斷證明書1 紙、傷勢採證照片4 張、現
    場照片18張、魚翅買賣合約書12紙、高雄市政府警察局苓雅
    分局搜索扣押筆錄、扣押物品目錄表、贓物認領保管單1 紙
    、通聯調閱查詢單（電話號碼：00-0000000號、000000000
    0 號、0000000000號、0000000000號）等在卷可查，足認被
    害人庚○○之指訴內容實屬可信。
  (二)被告2 人固辯稱被害人庚○○係自行留下與伊2 人商討償還
    見晟公司積欠伊2 人之債務問題等語，然已為庚○○所否認
    ，且被告戊○○亦坦認庚○○並未欠伊債務（本院卷第88頁
    參照），而伊2 人要求庚○○處理的債務，實係見晟公司所
    積欠（本院卷第88頁背面參照）等語。衡情，庚○○既非見
    晟公司之負責人，當無代該公司負責償債之理，且除被告2
    人所辯之外，被告2 人又未提出任何證據可資證明庚○○有
    意為他人（見晟公司）負擔債務，故被告2 人所辯庚○○係
    自願留下處理見晟公司之債務一節，無可採信。
  (三)被告2 人固辯稱並未強行取走被害人庚○○之手機，應係庚○○不慎遺落於其工廠辦公室等語，惟庚○○明確證稱係遭
    被告2 人強行取走（本院卷第85頁背面參照），再以庚○○
    側錄之對話錄音亦有戊○○明白提及：「（庚○○：我的電
    話咧？）在我這邊。（庚○○：可以還我嗎？）還你甚麼！
    你事情給我處理完，我就還你！」等語（本院卷第128 頁譯
    文參照），足徵戊○○當時即已明知庚○○之手機已在其支
    配之下，且故意不歸還庚○○，非如其所於審理時所辯手機
    係不慎掉落。是被告2 人施以強暴手段取走庚○○之手機，
    妨礙其使用該手機撥打電話之權利，洵足認定。
  (四)被告2 人又辯稱被害人庚○○係自願與伊2 人簽訂魚翅買賣
    合約，並同意前往在臺北之證人乙○○處開立本票以為擔保
    等語，並提出上開工廠大門監視器錄影畫面翻拍照片14張（
    本院卷第52至第59頁參照）以實其說，然其辯解除與庚○○
    明確之結證相違外，而庚○○於工廠內先遭被告2 人毆打成
    傷、扯破衣服，復被被告2 人搶走手機以阻止其與他人聯絡
    及離去，再由該監視器錄影畫面之翻拍照片亦可徵當時被告
    方面除被告2 人外，尚有被告邀集之證人阮新益在場，而被
    害人方面僅只庚○○1 人，人數明顯占有優勢，足可控制現
    場；是以庚○○所證其因而不敢離去而受迫上車隨被告2 人
    北上等語，及與常理無違。是該監視畫面亦無足為被告2 人
    有利之認定。此外，由庚○○側錄之對話錄音亦有戊○○明
    確言及：「（庚○○：我今天，你真的不能叫我簽這個本票
    。）你不簽本票就對了，老子我要是放過你，我就隨便你。
    老子就把你捉來挖一個洞，老子就給你埋一埋。你要是沒簽
    ，我等一下就給你拖出來。」等語（本院卷第127 頁譯文參
    照），衡情，如庚○○出自於其自願同意北上開立本票，被
    告戊○○當無出言恫嚇之可能；是益徵庚○○與被告2 人並
    未達成開立本票之合意，庚○○證稱被告2 人以強暴方式欲
    使其簽立本票一節，亦足採認。
  (五)至當天身在工廠辦公室之證人辛○○雖於本院審理中證稱：
    「當天他們雙方談事情時，就像一般談事情那樣，並沒有發
    生打鬥情形。」等語（本院卷第92頁背面參照），惟同時亦
    證稱當時伊正在忙自己的事，沒有注意到有何聲音（同頁參
    照），故辛○○縱使當時身在現場，然其證詞是否足以反映
    當時之情狀已非全然無疑；復參以被告2 人亦坦認當時因拉
    扯被害人庚○○之衣服，致產生裂口等情（本院卷第25頁參
    照），此部分與庚○○之證述大致相符，依常情雙方拉扯至
    衣服因而扯破，顯然應有相當之聲響，然證人辛○○雖同在
    辦公室內，理應聽聞，卻隱晦其事，故其證詞亦有可疑。再
    參以辛○○受雇於被告2 人乙事，業據被告2 人與辛○○本
    人證述在卷，是以辛○○縱未就與本案有重要關係之事項證
    述不實，亦恐有迴護被告之情，故核其所證，亦難以作為對
    被告2 人有利之認定。
  (六)另就證人丙○○部分，渠雖於本院審理時證稱：「被告2 人
    跟庚○○要去台北找乙○○，我上車聽他們講話的意思是要
    去台北找乙○○，細節部分我就沒有過問，因為我跟他們都
    是認識好幾年的朋友。（問：你上車時，庚○○在車上的情
    形如何？）很平常，一切都很正常。」等語（本院卷第94頁
    背面參照），然此已與庚○○所提錄音所示，被告戊○○曾
    多次出言恐嚇等語不符，其所述顯有不實。復參以渠先證稱
    當日係搭乘便車要上台北找渠兒子（本院卷第95頁參照）、
    因本件聽聞被指控綁架庚○○而當日未繼續前往即趕回屏東
    準備向警方說明案情、然又遲至97年7 月20 日 始向警方說
    明當日情形（均參見本院卷第95頁背面）等語。如其當日係
    為前往臺北找兒子，自當於被告2 人決定返回屏東時，另尋
    交通工具前往，而非逕自返回屏東；又果如其所述係為回屏
    東說明案情，亦應於當日即向警方說明，而非於事發後間隔
    1 週以上始前往接受警方調查。顯係刻意拒絕向警說明，若
    被告2 人果係無辜，又以渠等交情之密切，衡情其自應盡速
    向檢警說明，而非逃避。故證人丙○○就車上發生之事之證
    詞，亦顯係迴護被告2 人，是證人丙○○所證，亦無從為對
    被告2 人有利之認定。
  (七)被告2 人雖復辯稱扣案當日被害人庚○○所穿著之藍色四角
    內褲並無大小便之痕跡，從而認為庚○○之證述有誇大之情
    ；然此部分除庚○○之指述，亦有證人即本件接獲報案處理
    之員警甲○○在本院審理時證稱當時確有聞到被害人「身上
    」（而非衣物）之尿騷味（本院卷第90頁背面參照），衡諸
    員警係基於職責客觀公正之立場處理本案，與雙方並無仇隙
    ，當無必要為不實之陳述，故其證述當時之情形，自屬可採
    。再以扣案內褲係證人丙○○於關廟收費站交付庚○○穿著
    ，而非庚○○證述發生失禁時所穿著之內褲一節，有扣押物
    品目錄表（警聲搜卷第26頁參照）可資佐證，並與丙○○迭
    於警詢（偵字第55 36 號卷第23頁參照）、本院審理中（本
    院卷第94頁參照）之證述互核相符，堪予採信。故該扣案內
    褲既非庚○○指述其受被告2 人脅迫而致失禁當時所穿著，
    其上並無大小便痕跡亦屬當然，更不能因而為對被告有利之
    認定。
  (八)綜上所述，勾稽互核，本件事證明確，被告2 人上開犯行均
    堪認定，應依法論科。
三、論罪科刑：
  (一)查被告2 人強行拉扯被害人衣服，阻止其離去，係以強暴方
    法妨害被害人自由離去之權利；又強行取走上開行動電話，
    係以強暴方法妨害被害人行使其對於上開行動電話所有權之
    權利；再強迫被害人簽立前揭魚翅買賣合作契約，以言詞恫
    嚇被害人開立本票，亦係以強暴方法使被害人行無義務之事
    。故核被告2 人所為，均係犯刑法第304 條第1 項之強制罪
    。
  (二)被告2 人上開行為，均係為使被害人同意代其母所經營之見
    晟公司償還債務，其時間密接，所侵害之自由法益均屬同一
    ，各行為之獨立性尚屬薄弱，依一般社會通念難以強行分離
    ，應視為數個舉動之接續施行，屬接續犯。
  (三)被告2 人於本案行為前即共同謀議使被害人代為償還他人之
    債務，本案行為時亦均同時在場，顯有犯意之聯絡，且就本
    案犯行各由己○○助勢、開車，戊○○毆打、言詞恫嚇，顯
    有行為之分擔，應論以共同正犯。
  (四)爰審酌被告戊○○、己○○因與見晟公司間之債務糾紛即率
    以強暴脅迫行為遷怒於不相干之被害人，強命被害人負擔母
    親擔任負責人公司之債務，目無法紀，且以毆打、搶手機、
    脅迫北上為手段，期間達一個多小時，致被害人心靈驚惶受
    創及破壞社會治安，可見其等之犯罪動機顯然可議、犯罪手
    法極度惡劣；復觀被告2 人犯下本案，卻未表現絲毫愧對之
    意，竟當庭稱渠等要被害人簽立前開魚翅買賣合作契約，是
    受被害人之請託，且渠等是為被害人好，讓被害人有錢可賺
    等語（本院卷第21頁背面、第88頁至同頁背面、第144 頁參
    照），亦不曾誠心致歉，足見其2 人犯後均毫無悔意，態度
    不佳；兼衡被告戊○○基於主導之地位並以言詞妨礙被害人
    行使權利、被告己○○受其指使駕車載運被告2 人及被害人
    一同前往臺北之不同犯罪實行態樣，以及被告2 人均無前科
    之素行程度（卷附高等法院被告前案紀錄表各1 份參照）等
    一切情狀，各量處如主文所示之刑，以示懲儆。
據上論斷，應依刑事訴訟法第299 條第1 項前段，刑法第28條、
第304 條第1 項，刑法施行法第1 條之1 第1 項、第2 項前段，
判決如主文。
本案經檢察官曾士哲到庭執行職務
中    華    民    國    99    年    4     月    14    日
                  刑事第四庭    審判長法  官  莊鎮遠
                                      法  官  蔡玉雪
                                      法  官  李謀榮
以上正本證明與原本無異。
如不服本判決應於收受判決後10日內向本院提出上訴書狀，並
應敘述具體理由；其未敘述上訴理由者，應於上訴期間屆滿後
20日內向本院補提理由書（均須按他造當事人之人數附繕本）
「切勿逕送上級法院」。
中    華    民    國    99    年    4     月    14    日
                                      書記官  蔡進吉
附錄論罪科刑之法條：
中華民國刑法第304 條：
以強暴、脅迫使人行無義務之事或妨害人行使權利者，處3 年以
下有期徒刑、拘役或3 百元以下罰金。
前項之未遂犯罰之。

司法院資訊處製作；財團法人民間司法改革基金會備份。
